最高法院刑事判決　　　　　　　　　　　　　　　九十一年度台上字第七二七三號
　　上　訴　人　甲○○
右上訴人因殺人未遂案件，不服台灣高等法院台中分院中華民國九十一年十月三日第
二審判決（九十一年度上訴字第一三三九號，起訴案號：台灣台中地方法院檢察署九
十一年度偵緝字第一三三號），提起上訴，本院判決如左：
    主  文
上訴駁回。
    理  由
按刑事訴訟法第三百七十七條規定：上訴於第三審法院，非以判決違背法令為理由，
不得為之。是提起第三審上訴，應以原判決違背法令為理由，係屬法定要件。且必須
依據卷內資料為具體之指摘，並足據以辨認原判決已具備違背法令之形式，始屬相當
。本件原判決依憑告訴人鍾學文之指訴，證人鍾古秀美、方信夫、連文明所證述，並
有行政院國軍退除役官兵輔導委員會台中榮民總醫院（下稱台中榮總）民國九十年九
月二十八日出具之診斷證明書及告訴人病歷資料各一份在卷可查，復有水果刀一把扣
案可資佐證。再按殺人未遂與傷害之區別，應以加害人有無殺意為斷；至其殺意之有
無，雖不以兇器之種類及傷痕之多寡等，為絕對之認定標準，但加害人下手之部位、
用力之程度，仍非不可藉為判斷有無殺意之心證依據。查上訴人甲○○持以刺傷告訴
人之水果刀，經檢察官勘驗結果：該扣案之水果刀刀刃長約九點七公分，寬二點三公
分，刀柄長約十一點二公分等情，有勘驗筆錄附卷可憑。而告訴人送醫急救時，身中
一刀，位於上腹部，長約四公分，於九十年九月二十七日接受開腹手術，術中發現胃
部距離幽門四公分處前後壁各有一穿刺孔，前壁六公分長，後壁三公分長，肝外側葉
有一個三公分長之穿刺傷，另橫結腸腸系膜處有一個二公分長之穿刺孔，腹中腹水約
有300CC ，如無即時接受手術，有生命危險等情，有台中榮總九十一年四月十五日中
榮醫行字第○九一○○○一四九七號及九十一年五月二十三日中榮醫行字第○九一○
○○二一五八號函各一份附卷可查。上訴人以刀刺向告訴人之時，對於刀能致命不能
謂不知，而告訴人遭刺傷之上腹部，乃重要臟器之所在，為人體極脆弱之處，亦為眾
所週知之事，且就告訴人傷情觀之，上訴人以一刀傷及告訴人胃、肝、橫結腸等處，
尤其胃部之穿刺孔，尚且自前壁貫穿至後壁，上訴人下手之重，不言可喻。參以上訴
人遭告訴人推一把後跌落斜坡而受有左上背擦傷、右手食指裂傷、右膝擦傷、左下腿
擦傷等傷害一節，業據上訴人陳明在卷，復有台中縣梨山衛生所診斷證明書一份附卷
可稽，是上訴人因找工作之事與告訴人理論，旋由證人方信夫等人架開，復遭告訴人
推一把後跌落斜坡而受有上開傷害，致其心有未甘，頓起殺意，應屬可能，是上訴人
持刀刺向告訴人時，確有殺害告訴人之意等證據資料，認定上訴人有如原判決事實欄
所載殺人未遂犯行，因認第一審論處上訴人有期徒刑六年六月，為無不合，予以維持
，駁回上訴人在第二審之上訴，已於理由內詳細敘述其所憑之證據及認定之理由，並
說明上訴人所辯伊祇記得跌到斜坡；或辯以伊因質問告訴人為何未介紹工作，而與告
訴人發生口角，告訴人及方信夫就出手毆打伊，致伊掉到斜坡下，嗣伊自斜坡底往上
爬之過程中，摸到一把生鏽之水果刀，即順手將之撿起，並再前往胡田美櫻家，質問
告訴人為何毆打伊，當時告訴人有喝酒，又很氣憤地衝向伊，伊始持刀刺他一下，但
沒有刺到，當時伊有喝酒，並非要殺害告訴人云云，不足採信。已依據卷內資料詳予
指駁，從形式上觀察，原判決並無違背法令情形存在。次查犯罪事實之認定及證據之
取捨，乃事實審法院之職權，且法院憑以認定犯罪事實之證據，並不以直接證據為限
，即綜合各種證據，本於推理作用，為其認定犯罪事實之基礎，如不違背經驗法則與
論理法則，即不得指為違法，而據為上訴第三審之理由。原判決綜合各種證據，認定
上訴人有上揭犯行，究竟違背如何之經驗法則或論理法則，上訴意旨，並未具體指明
，徒憑己見，就原判決已說明之事項或屬原審採證認事職權之適法行使，任意指摘有
理由不備、矛盾之違法，且仍為單純事實之爭執，難謂為適法之第三審上訴理由。又
查證人方信夫既在偵查中經合法訊問，陳述明確，原審認無傳訊必要而未再傳訊，依
刑事訴訟法第一百九十六條規定，並不違法。不得任意指為違法，而據為第三審上訴
理由。再證人鍾古秀美為告訴人之妻，第一審法院命其具結作證，並無違背法令之情
形，上訴意旨任意指摘證人鍾古秀美得拒絕證言，尚非合法之上訴第三審理由。次查
一般人之精神狀態為正常係常態，至於心神喪失或精神耗弱，乃變態之社會事實，原
判決已就上訴人於案發前雖曾飲酒，但於第一審曾供承當時伊並沒有醉，事發過程均
記憶清楚等語，因而認定上訴人於刺殺告訴人之際，意識清楚，並未達心神喪失或精
神耗弱之狀態至明。認上訴人於原審聲請送專業機構鑑定其精神狀態，顯無必要，於
理由內詳加說明。上訴意旨仍爭執原審對於上訴人當時之精神狀況，未送請公立醫院
作精神鑑定，有調查未盡之違法，並非依據卷內資料具體指摘，難執為上訴第三審之
適法理由。又上訴人於原審審理時，經審判長訊以「對證人連文明所言有何意見？」
答「沒有意見」，上訴意旨任意指摘該證人曾因精神錯亂被送至草屯療養院，法院命
其具結，顯然違法云云，亦非依卷內資料執為指摘之合法上訴理由。依前揭說明，其
上訴違背法律上之程式，應予駁回。
據上論結，應依刑事訴訟法第三百九十五條前段，判決如主文。
中      華      民      國    九十一    年     十二     月     十九     日
                              最高法院刑事第二庭
                                  審判長法官  陳  錫  奎
                                        法官  洪  清  江
                                        法官  李  伯  道
                                        法官  邵  燕  玲
                                        法官  吳  昆  仁
      右正本證明與原本無異
                                              書  記  官
中      華      民      國    九十一    年     十二     月    二十四    日
